【裁判字號】    89,訴,1184
【裁判日期】    891221
【裁判案由】    損害賠償
【裁判全文】
臺灣臺北地方法院民事判決  八十九年度訴字第一一八四號
    原      告  丙○○
    訴訟代理人  黃泰鋒律師
                薛冰芸律師
    被      告  玉山商業銀行股份有限公司
                            設台北市○○街○段七七號
    法定代理人  乙○○      住.
    訴訟代理人  甲○○      住.
右當事人間損害賠償事件，本院判決如左：
    主      文
原告之訴及假執行之聲請均駁回。
訴訟費用由原告負擔。
    事      實
甲、原告方面：
壹、聲明：
  一、被告應給付原告新台幣（下同）三百二十八萬一千七百零七元及自起訴狀繕本
      送達之翌日起至清償日止，按週年利率百分之五計算之利息。
  二、願供擔保，請准宣告假執行。
貳、陳述：
  一、原告於民國（下同）八十五年四月間，因向訴外人詠隆建股份有限公司（下同
      詠隆公司）買受門牌號碼為台北市○○街六○○巷三八之一號建物、基地及停
      車位，而向被告辦理住宅貸款，並口頭約約核准貸與之金額應於詠隆公司辦理
      產權移轉登記完成及交屋後，得撥付予詠隆公司。惟被告在交屋前即不斷催促
      辦理對保手續，原告在被告職員萬水平口頭保證在詠隆公司交屋且未經原告同
      意前，絕不予撥款之承諾下，始同意簽下取款憑條，惟仍保留取款密碼不填，
      以防被告違背承諾逕予撥款。詎料詠隆公司並未依約交屋，而被告竟依約於同
      年八月十二日以上開蓋有原告印鑑，然未登載提款密碼之取款憑條，逕將一千
      零八萬元之貸款金額，悉數撥付予詠隆公司，致原告遭受重有損失。
  二、被告依民法第五百四十四條規定，應負損害賠償責任：
      (一)依據本件存款戶約定書第三條規定，提款時應憑印鑑及四位密碼辦理，換言
        之，存款戶提款時，若取款條缺少印鑑或四位密碼中其中一項時，銀行即不
        得予以撥款，此點為貸款撥付時之必要注意事項，而身為專業商業銀行之被
        告於處理業務上受託之事項時，即應確切核合該必要注意事項是否無誤，然
        查，被告於回函中明白承認「該取款憑條未登載用為檢核印鑑是否為本人所
        為之取款密碼」，顯見被告於該取款憑條並未登載取款密碼之情形下，竟不
        查系爭取款憑條上未載存款密碼，即將原告之貸款金額撥予詠隆公司，洵與
        兩造委任契約約定有違，並有過失，依民法第五百四十四條第一項之規定，
        被告應負損害賠償責任。
      (二)按民法第六百零二條之規定，消費寄託為寄託人將替代物之所有權移轉於受
        寄人，受寄人以種類、品質、數量相同之物返還之契約。惟查件原告與被告
        間之損害賠償事件，其所涉之法律關係，並非單純之「活期存款契約」，與
        上開消費寄託契約之性質並不相符。
      (三)按銀行法第三條第十四款規定，代理收付款項屬銀行業務範圍，此種受客戶
        委託，代向第三人收取金錢或代付金錢與第三人之業務，其法律性質，屬銀
        行與客戶間之委任契約。兩者之權利義務，除契約別有約定外，應適用民法
        有關委任契約之規定。金融機構如因處理此種業務而有過失，致生損害於客
        戶時，對客戶應負賠償之責，最高法院八十二年度台上字第二八一八號民事
        判決著有明文。本件乃原告委任被告代為給付買賣價金予第三人詠隆公司之
        事務，亦即以原告向被告貸得之款項代付轉至被告銀行帳戶，而與兩造間單
        純之銀行活期存款契約無涉，原告並非要求被告以相同數量品質或種類相同
        之物返還原告之約類型。故被告既違反受託事務應依委任人之指示並與處理
        自己事務為同一注意義務，且對原告造成財產，上依前開判決意旨，被告應
        負民法第五百四十四條第一項損害賠償責任。
      (四)本件實乃委任契約性質，並非消費寄託之法律關係：
        1.本件係原告委任被告處理撥放貸款事宜，今被告所違反者係受任人與委任
          人與委任人間之責任義務關係無誤。又有關原告與詠隆公司間房屋交屋糾
          紛事宜，因詠隆公司於取得被告撥予貸款後即拒絕履行交屋手續，原告為
          保權益，業經向法院提起民事訴訟並已取得確定判決，現正聲請強制執行
          中，此有台灣台北地方法院八十六年度重訴字第一○六九號民事判決暨確
          定證明書及台灣台北地方法院八十九年度民執丁字第六二九二號執行命令
          可稽。
        2.倘本件係屬民法第六百零二條消費寄託之法律關係，於受寄人受領該物時
          準用關於消費借貸之規定，則原告當可主張請求被返還所寄託之物，即該
          筆貸款，如此將產生房屋歸原告所有，原告亦請求被告返還寄託物，即相
          當於房屋貸款金額之情形，如此則將產生不公平之交易現象，故本件非屬
          消費寄託之類型，亦無適用消費寄託規定之情形。
  三、依民法第二十八條及第一百八十八條規定，被告應負損害賠償責任：
      被告身為處理貸款撥付業務之專業銀行，其代表人及所屬職員於處理撥放業務
      時，本應注意取款條之密碼是否填寫，惟被告之代表人及所屬職員於撥放貸款
      之行為上，竟怠於業務上應盡之注意，逕行將原告貸款金額撥付予詠隆公司，
      致使原告權利遭受莫大損害，依民法第二十八條及第一百八十八條之規定，被
      告就其代表人及受僱人所為之侵權行為造成之損害，應連帶負擔損害賠償責任
      。
  四、依消費者保護法第七條第一項及第三項規定，被告應負損害賠償責任：
      按消費者保護法第七條規定，從事提供服務之企業經營者應確保其所提供之服
      務，無安全或衛生上之危險。商品或服務具有危害消費者生命、身體、健康、
      財產之可能者，應於明顯處為警告標示及緊急處理危險之方法。企業者違反該
      項規定，致生損害於消費者或第三人時，應負連帶損害賠償責任。查被告身為
      提供處理貸款業務事項服務之專業銀行，應注意取款憑條之取密碼，已如前所
      述，竟怠於注意，於未獲得原告同意之下，違反雙方契約約定，逕行將原告貸
      款之金額撥予詠隆公司，使接受服務之原告，權益上遭受重有損害，依上開法
      條之規定，被告應負損害賠償責任。
  五、損害賠償額之計算：
      原告自被告撥付貸款之後，唯恐受不利損害，仍繼續依約按期繳付貸款本息迄
      今未曾間斷，原告所授之損失，倘自被告撥付貸款起算至今，依被告所定之貸
      款利率計算，原告已繳之貸款息及違約息已三百二十一千七百零七元，此有原
      告向被告繳交費用之明細表可證。
  六、原告與被告之存款戶約定書第三條明定「約定提款時，憑印鑑及提款密碼辦理
      」，核諸該條項條文之約定實難為僅憑印鑑即可提款之認定，有關密碼之填寫
      確為提款之必要之要件無誤。由此可見，被告於此項主張已承認其確實違反委
      任人應盡之必要注意義務，於撥付貸款時未盡注意義務，確於未核對密碼下即
      逕將貸款撥付與詠隆公司。
  七、證人萬水平證其與原告之接洽過程中，原告曾要求證人在詠隆公司交屋及原告
      同意後，被告方得同意撥款云云，依原告係一名醫生之知識程度，若證人未曾
      口頭同意俟詠隆公司交屋及原告同意後始得撥款，原告絕無簽下取款憑條並且
      用印之可能，證人萬水平乃被告公司之職員，其證言極度偏頗，所證委無足採
      。
  八、被告並不爭執撥款日期為八十五年八月十二日，被告係於當日撥款後始以撥款
      通知書通知原告，原告只係事後被告知，並未事先同意，此有上開撥款通知書
      載明通知日期係八十五年八月十二日可證，被告辯稱其係在撥款前即通知原告
      ，洵與事實不符。
參、證據：提出(一)玉山商業行存款戶約定書影本一份、(二)被告八十八年十二月三十一
    日玉雙和字第八八○一○二○號函影本一份、(三)台光武郵局第二二九五號存證信
    函影本一份、(四)黃泰鋒律師事務所八十八年十二月八日（八八）律函字第○四九
    號函影本一份、(五)交易明細表影本一份、(六)台灣台北地方法院八十六年度重訴字
    第一○六九號民事判決及確定證明書影本各一份、(七)台灣台北地方法院八十九年
    度民執丁字第六二九二號執行命令影本一份、(八)被告撥款通知影本一份為證，並
    聲請訊問證人萬水平。
乙、被告方面：
壹、聲明：
  一、原告之訴及假執行之聲請均駁回。
  二、如受不利判決，願供擔保請准宣告免為假執行。
貳、陳述：
  一、原告於八十五年間因向詠隆公司購買房屋，向被告辦理房屋抵押貸款，被告於
      完成相關審核程序後，將核貸款項於同年八月十二日悉數撥入原告設於被告之
      帳戶內，以繳交購屋款項，該筆核貸款項自始即為原告欲繳交購屋款項之尾款
      ，被告又依原告之指示將該款提付詠隆公司，本無爭議可言，此觀該貸款迄今
      原告均依約按期繳付貸款本息，顯見原告對本項貨款金額及用途並無異議。
二、有關存摺之取款程序，原告所稱提款應憑印鑑及四位密碼辦理一事，誠對銀行作
    業有所誤解：
      (一)銀行活期存款性質屬消費寄託，當銀行付款給付存款人本人或其準占有人，
        即已盡善良管理人之注意義務。存款人提款應憑存摺印鑑固無疑問，惟若能
        確認是存款人本人且能留下確是本人提款證明之前題下，即便是無存摺或無
        印鑑，存款人本人亦非不得提款。
      (二)至於提款密碼之設置，乃係因常有第三人持存款人本人之存摺、印鑑取款，
        銀行向其給付固已盡善良管理人之注意義務，然在該第三人係屬盜領之情形
        時常生無謂之糾紛，因乃設一提款密碼，給予存款人多一層保障，惟當存款
        人本人親自提款時，密碼之是否填寫應非必要之要件，此觀之依存戶於「聯
        行通提」或「電話銀行轉帳服務」時，因聯行無法核對印鑑卡正本及是否本
        人提款之相關資料，故應與銀行約定一取款密碼，用為檢核，給予客戶多一
        層保障。
  三、本件取款條之印鑑係原告親自蓋妥後，提轉撥付其向詠隆公司購屋之價款，被
      告所為並無違反原告之委託，且原告向詠勝公司購屋一事，有兩造之買賣契約
      與相關產權登記為證，如有爭議，原告應可循其他程序解決，實無以其與被告
      八十五年間貸款之事否認之，否則，原告多年來均依約繳交本息，卻又於今認
      被告違反委任契約，恐難自圓其說。
  四、依鈞院八十六年度重訴字第一○六九號民事判決書確定判決主文所示，原告於
      給付九千六百二十六元後，詠隆公司即應予交屋，足徵雙方就已給付之購屋價
      款，並無爭執，而今原告又主張被告將貸款金額撥付予詠隆公司有違委任契約
      ，應負擔賠償云云，其主張前後矛盾。再綜觀前開判決，詠隆公司於該系爭房
      屋完工後，即通知原告辦理交屋手續，此為原告於前開判決中所自認之事實，
      詠隆公司既無遲延交屋，更無原告所謂取得貸款後拒絕交屋情事，足徵原告於
      本件所謂「有關詠隆公司於取得被告撥予貸款，即拒絕履行交屋..... 因被告
      疏於注意義務之行為，使得原告迄今無法交屋」，誠與事實不符。況被告於整
      件房屋買賣過程中，僅擔任撥予貸款之輔助立場，依原告之指示，將購屋款提
      付詠隆公司，並未介入雙方之買賣，本件顯係原告將對建商求償未果之風險轉
      嫁給被告。
參、證據：提出(一)取款憑條影本一份、(二)取款憑條影本一紙為證。
    理      由
一、原告起訴主張其於八十五年四月間，向詠隆公司購買門牌碼為台北市○○街六○
    ○巷三八之一號房屋及基地、停車位，而向被告辦理住宅貸款，並口頭約定核貸
    之金額應於詠隆公司辦理產權移轉登記完成及交屋後，撥付予詠隆公司，詎被告
    竟於同年八月十二日以蓋有原告印鑑，然未登載提款密碼之取款憑條，將一千零
    八萬元之貸款金額，悉數撥付予詠隆公司，違反兩造間委任契約之約定，對原告
    應負損害賠償之責任；又被告之代表人及所屬職員於處理撥放貸款業務時，怠於
    業務上應盡之注意，依民法第二十八條及第一百八十八條，被告亦應負損害賠償
    責任；再被告怠於注意，於未獲原告同意下，違反雙方契約約定，逕行將原告貸
    款撥予詠隆公司，使接受服務之原告，權益上受有損害，依消費者保護法第七條
    第一項及第三項之規定，被告亦應負損害賠償責任，為此提起本件訴訟。
    被告則以原告於八十五年因向詠隆公司購屋，向被告辦理貸款，被告於完成相關
    審核程序後，於同年八月十二日將貸款悉數撥入原告設於被告之帳戶內，並依原
    告之指示將該款提付詠隆公司，原告迄今仍按期繳付貸款本息，顯見原告對貸款
    金額及用途均無異議，被告於買賣過程中，僅擔任撥予貸款之輔助立場，並未介
    入雙方之買賣。提款密碼之設置，係給予存款人多一層保障，然如存款人本人親
    自提款時，密碼之是否填寫並非必要之要件等語置辯。
二、兩造對於原告於八十五年四月間，因向隆公司購買門牌號碼為台市○○街六○○
    巷三八之一號房屋及基地、停車位，而向被告辦理住宅貸款，原告在辦理對保手
    續之同時，並同時填寫密碼為空白之取款憑條，嗣被告於八十五年八月十二日將
    原告所辦理之貸款一千零八萬元撥付予詠隆公司之事實，並不爭執，自堪信為真
    實。
三、原告主張其在辦理貸款時，即口頭要求要求被告核准貸款之金額應於詠隆公司辦
    理產權移轉登記完成及交屋後，始得撥付予詠隆公司，並在被告職員萬水平之口
    頭保證下在詠隆公司交屋且未經原告同意前，絕不撥款之承下，始同意簽取款憑
    條，惟保留取款密碼不填，詎被告竟以蓋有原告印鑑，然未登載提款密碼之取款
    憑條，將貸款金額撥付詠隆公司，違反兩造間委任契約之約定，應負損害賠償責
    任；被告則辯稱活期存款性質係屬消費寄託，如能確認係存款人本人提款之前題
    下，密碼之填寫並非必要之要件等語。故本件審應審酌者，為被告以原告未填載
    取款密碼之取款憑條，將貸款金額撥付予詠隆公司，兩造間所存者就係消費寄託
    之法律關係，抑委任之法律關係。
四、被告陳稱其辦理客戶購屋之貸款，撥款之方式有客戶先簽好委託書，貸款核准撥
    下後，直接撥入建商之帳戶；另一種方式即為客戶先寫好取款憑條，貸款核准後
    ，先撥入客戶之帳戶中，再撥付予建商，取款憑條則統一由授信主管保管，在建
    商將房屋產權過戶予客戶，將權狀影本及他項設定契約書繳交銀行後，銀行始將
    貸款撥予建商一節（本院八十九年十二月七日言詞辯論筆錄），為原告所不爭執
    ，則可知原告係採將貸款金額先撥入其存款帳戶中，再撥付予建商詠隆公司之方
    式。按銀行接受活期存款，其與存款戶間係發生消費寄託之關係，銀行依民法第
    六百零三條第一項之規定，負有返還同一數額之金錢存款戶之義務，故原告就活
    期存款之存提款，與被告間仍為一消費寄託之契約，惟就將貸款金額由活期存款
    提出撥付予詠隆公司，則係被告依渠等間另一委任契約所為。
五、原告固主張依存款戶約定書第三條約定，提款時應憑印鑑及四位密碼辦理；而系
    爭取款憑條原告填載取款密碼，洵與兩造間之委任契約約定有違等語。然查，銀
    行與客戶間之活期存款契約，具有消費寄託之性質，銀行如付款予存款客戶本人
    ，對存款客戶發生清償之效力，自不待語；如第三人憑真正之存摺及印章冒領存
    款，而其情形可認為債權之準占有人，且銀行亦不知該第三人非存款客戶者，則
    銀行亦得對存款客戶主張有清償之效力。是以，存款戶約定書為提款密碼之約定
    ，應係給予存款人保障，避免金融機構發生錯對債權之準占有人為清償存款之情
    形，故縱未載寫提款密碼，金融機構如能判斷提領存款之人即為存款客戶本人，
    ，而准許其提領存款，仍發生清償之效力。系爭取款憑條係原告親自用印，此既
    為兩造所不爭執，則被告憑此取款憑條將系爭貸款金額自原告之活期存款帳戶中
    轉出，自發生消費寄託清償之效力。
六、至被告將貸款金額由原告活期存款帳戶中撥付予詠隆公司，應係被告與原告另再
    成立一委任契約，即被告以原告受任人之地位，以系爭取款憑條提領存在原告活
    期存款帳戶中之貸款，撥付詠隆公司。按一般預售屋之買賣，除定金、簽約金、
    各分期繳納之期款、銀行貸款外，尚有一交屋款或尾款，亦即建商將房地所有權
    登記予購屋者，俾其辦理抵押權設定，向銀行辦理貸款，將貸款交付建商作為房
    地價金，於交屋前，再將交屋款或最後之分期款繳清後，始辦理交屋手續；而原
    告與詠隆公司間請求交付房屋之事件，亦經本院八十六年度重訴字第一○六九號
    判決認定詠隆公司交屋之義務，與原告未繳之三期尾款，立於同時履行抗辯之關
    係，故判命於原告給付之同時，詠隆公司應將房屋及停車位交付予原告，有本院
    八十六年度重訴字第一○六九號判決影本在卷可按，故亦可知原告與詠隆公司間
    之房屋預定買賣契約書亦應為如上之約定。則被告在詠隆公司將房地所有權移轉
    予原告，於原告辦妥貸款後，使詠隆公司取得貸款部分之價金，為原告之契約義
    務，亦為原告向被告辦理貸款之目的，故原告主張被告承諾其在詠隆公司交屋及
    未經其同意前，不得將貸款撥付予詠隆公司一節，則應由原告負舉證之責。惟查
    ，被告辦理授信業務之襄理萬水平證稱「....  在八十五年四月間，本件原告辦
    理貸款時，原告有要求我在原告沒有同意前不可撥款，但是因為當時貸款的合約
    尚未簽定，我只告訴他，這與建設公司有關，但是與銀行無關....  」、「原告
    提出要求時（要求建設公司交屋後才能撥款），是在貸款手續未完前，我有告訴
    原告要先回去與建設公司談清楚再過來。原告在辦理對保當時並未再提出此要求
    。」（本院八十九年七月四日言詞辯論筆錄），則依證人萬水平所言，原告在辦
    理對保未再重申須待交屋或其同意始能將貸款撥付詠隆公司之意旨，而原告復未
    能再舉證證明被告確承諾待交屋或其同意始能將貸款撥付詠隆公司，則被告依一
    般購屋者辦理貸款之程序，於詠隆公司將房地所有權移轉予原告，原告辦妥貸款
    後，將貸款金額部分之價金交付詠隆公司，並未違反其與原告間委任契約之約定
    ，原告主張被告處理委任事務有過失，應依民法第五百四十四條第一項之規定，
    負損害賠償責任等語，尚不足採。
七、再原告主張被告身為處理貸款撥付業務之專業銀行，其代表人及所屬職員於處理
    撥放業務時，本應注意取款條之密碼是否填寫，惟被告之代表人及所屬職員於撥
    放貸款之行為上，竟怠於業務上應盡之注意，逕行將原告貸款金額撥付予詠隆公
    司，依民法第二十八條及第一百八十八條之規定，被告就其代表人及受僱人所為
    之侵權行為造成之損害，應連帶負擔損害賠償責任等語。然如能確定提領存款之
    人即為存款客戶本人，未填寫提款密碼，仍發生提領存款之清償效力，已如前述
    ，此對原告並無何侵權行為可言。又原告並未能證明其與被告間確曾約定須待交
    屋或其同意始能將貸款撥付詠隆公司，其主張被告之代表人或職員怠於業務上應
    盡之注意，對原告構成侵權行為，不足採信。
八、按消費者保護法第七條規定，從事提供服務之企業經營者應確保其所提供之服務
    ，無安全或衛生上之危險。商品或服務具有危害消費者生命、身體、健康、財產
    之可能者，應於明顯處為警告標示及緊急處理危險之方法。企業者違反該項規定
    ，致生損害於消費者或第三人時，應負連帶損害賠償責任，消費者保護法第七條
    定有明文。被告為銀行業者，所提供者為金融服務，其所提供之存提款業務，乃
    至於原告所主張之被告受其委任將貸款撥付予詠隆公司之之代收代付業務，並無
    何安全或衛生上之危險，亦無為警告標示及緊急處理危險方法之餘地，顯與消費
    者保護法第七條之規定不相符，原告主張依消費者保護法第七條規定，請求被告
    負損害賠償責任，尚無足取。
九、從而，原告以被告違反委任契約，過失不法侵害其權利，且違反消費者保護法第
    七條之規定，依民法第五百四十四條第一項，第二十八條及第一百八十八條與消
    費者保護法第七條之規定，請求被告給付原告三百二十八萬一千七百零七元及自
    起訴狀繕本送達之翌日起至清償日止，按週年利率百分之五計算之利息，並無理
    由，應予駁回。原告之訴既經駁回，其假執行之聲請即失所附麗，應併予駁回。
十、本件事實已臻明確，兩造其餘攻擊或防禦之方法，經核於判決結果無何影響，爰
    不一一論述，在此敘明。
十一、結論：原告之訴為無理由，依民事訴訟法第第七十八條，判決如主文。
中      華      民      國    八十九    年     十二     月    二十一    日
                              民事第二庭法      官
右為正本係照原本作成
如對本判決上訴，須於判決送達後廿日內向本院提出上訴狀
中      華      民      國    八十九    年     十一     月     十四     日
~B法院書記官  吳芳玉


司法院資訊處製作；財團法人民間司法改革基金會備份。
